【裁判字號】    99,苗簡,347
【裁判日期】    991130
【裁判案由】    返還不當得利等
【裁判全文】
臺灣苗栗地方法院民事簡易判決         99年度苗簡字第347號
原      告  鄧國緯
訴訟代理人  鄧世宏
            劉梅妹
被      告  彭吉宇
            彭丞宇
共      同
訴訟代理人  彭廖月琴
上列當事人間請求返還不當得利等事件，本院於民國99年11月9
日言詞辯論終結，判決如下：
    主  文
原告之訴及假執行之聲請均駁回。
訴訟費用由原告負擔。
    事實及理由
一、按原告於判決確定前，得撤回訴之全部或一部。但被告已為
    本案之言詞辯論者，應得其同意。訴之撤回，被告於期日到
    場，未為同意與否之表示者，自該期日起十日內未提出異議
    者，視為同意撤回。民事訴訟法第262 條第1 項、第4 項定
    有明文。查原告提起本件訴訟，原訴之聲明係請求：「(一)被
    告等應給付新臺幣（下同）477,896 元，及自起訴狀繕本送
    達翌日起至清償日止，按年息百分之5 計算之利息。(二)被告
    等應將其共有坐落苗栗縣大湖鄉○○段1277號土地及其上建
    號147 號建物，與原告所有同段1276號土地界鄰，如附圖所
    示黃色部分之防水牆拆除。(三)原告願供擔保，請准宣告假執
    行。」嗣於民國99年9 月10日勘驗及同年10月9 日審理時，
    撤回前開第2 項聲明之請求（見本院卷第76、100 頁），核
    屬撤回訴之一部，且被告於上開期日到場，並自該期日起10
    日內未提出異議，視為同意撤回，與上開規定相符，合先敘
    明。
二、原告主張：
（一）緣苗栗縣大湖鄉○○段1277地號（重測前之地號為南湖段
      282-62地號）土地，係被告二人共有，惟該土地重測後面
      積為143.3 平方公尺，比重測前面積127 平方公尺，多出
      16.3平方公尺，即為原告所有同段1276地號土地重測後減
      少之部分面積；另苗栗縣大湖鄉○○段1279地號（重測前
      之地號為南湖段282-10地號）土地亦為被告所共有，惟該
      土地重測後面積為31.67 平方公尺，比重測前面積多出
      2.67平方公尺，即為原告所有同段1280地號土地減少部分
      ，此於97 年9月16日苗栗縣政府地政局地籍測量隊「土地
      界址爭議案調處圖說及分析表」內，均有詳細記載。又苗
      栗縣大湖鄉原、被告所有土地之目前市價約為每平方公尺
      20,000元，此有不動產買賣契約書可資為證。而該契約書
      係原告祖父鄧克泉向他人所購買，現係併屬於原告所有南
      昌段1276地號土地內，前述不動產買賣時間為84年3 月4
      日，距今已15年以上，其價格為每平方公尺15,000元，依
      通貨膨脹計算物價指數，增加5,000 元即每平方公尺20,
      000 元，應不為過。因此，被告2 人共有之南昌段1277、
      1279地號土地，面積各多出16.3、2.67平方公尺，以每平
      方公尺20,000元計算，應各為326,000 元、53,400元。另
      兩造間就前述相鄰地號請求確認界址事件，業經本院97年
      度苗簡字第701 號判決並確定在案，依判決所示，被告於
      重測經確認界址後，確有多出之土地面積，即屬無法律上
      原因而受利益，致原告受有損害，依民法第179 條不當得
      利之法律關係，被告應返還其利益。
（二）又被告共有南昌段1279地號土地上建物之牆壁，與原告是
      共同牆壁，然該共同壁為原告所建造，被告卻使用達十年
      以上，未補償原告任何費用，此亦屬被告之不當得利，又
      上開共同壁每一層樓均為長760 公分、寬12分分（8 吋壁
      雙方各2 分之1 ，即4 吋約12公分），高364 公分，面積
      為27.36 平方公尺，三層樓合計82.08 平方公尺，以目前
      之建造費計算為1 平方公尺1,200 元，82.08 平方公尺應
      為98,496元。綜上，被告應返還予原告不當得利部分共計
      為477,896 元，爰依民法第179 條規定提起本件訴訟等語
      。並聲明：(一)被告等應給付新臺幣（下同）477,896 元，
      及自起訴狀繕本送達翌日起至清償日止，按年息百分之5
      計算之利息。(二)原告願供擔保，請准宣告假執行。
三、被告則以：被告係陸續取得南昌段1277、1278、1279地號等
    3 筆土地之所有權，於重測時所指界址與地政事務所重測前
    登記之地籍圖相符合，並經本院97年度苗簡字第701 號判決
    確定，足見被告並無不當得利。再者，坐落於原告所有南昌
    段1280地號土地上之建物，於建築當時，就牆壁部分約定為
    共同壁各自出4 吋寬土地，由原告先行建造，惟至被告欲建
    造房屋時，請求欲分擔該建造共同壁之材料費用予原告，原
    告竟將約定作為共同壁之事實推諉，甚至強占被告所有4 吋
    寬土地，被告不得已於建築房屋時只好另行於所有之土地上
    再立柱砌牆，並未使用原告所砌築之牆壁，故原告請求均無
    理由等語，並聲明：駁回原告之訴。
四、經查，原告所有南昌段1276、1280地號土地與被告所有同段
    1277、1279地號土地相毗鄰，且於97年間因地籍圖重測而就
    前開4 筆土地界址有所爭議，嗣經不動產糾紛調處委員會調
    處不成立後，原告乃提起確認界址訴訟，由本院97年度苗簡
    字第701 號判決，確認上開1276、1277地號土地之經界應為
    如該判決附圖即內政部國土測繪中心98年2 月6 日鑑定圖（
    見本院卷第22頁）所示C －D －E －F 點之連接實線，上開
    1280、1279地號土地界址應為該鑑定圖所示A －B 點之連接
    實線，且該判決因兩造均未上訴而已於98年8 月18日確定，
    嗣苗栗縣大湖地政事務所乃於99年8 月5 日函覆兩造，關於
    上開1276、1277、1279、1280地號等4 筆土地，地籍圖重測
    公告確認後面積各為58.39 、143.3 、32.48 、36.09 平方
    公尺等事實，有該4 筆土地登記謄本、重測前南湖段282-12
    、282-21、282-10、282-26地號土地地界址爭議案調處圖說
    及分析表，本院97年度苗簡字第701 號判決暨附圖、確定證
    明書、苗栗縣大湖地政事務所99年8 月5 日大地一字第0990
    004774號函等（見本院卷第9 至13、18至23、103 頁）影本
    為證，並經本院依職權調閱本院97年度苗簡字第701 號確認
    界址事件案卷無誤，應堪信實。
五、原告主張被告所有南昌段1277、1279地號土地因重測及確認
    界址後各增加16.3及2.67平方公尺之面積，且坐落於南昌段
    1279地號土地上建物使用原告所築之牆壁，故被告受有不當
    得利共計477,896 元，應返還予原告云云；為被告所否認，
    並以前詞置辯，則本件應審究者厥為：(一)原告主張被告所有
    南昌段1277、1279地號土地因重測後所增加之面積，屬民法
    上不當得利，是否有理？(二)被告所有坐落於南昌段1279地號
    土地上建物，是否有使用原告所築之牆壁？茲分述如下：
（一）按所謂不當得利，係以當事人無法律上原因而受利益，致
      他方受損害者，為其成立要件。如當事人之受利益有其法
      律上之原因者，不生不當得利之問題（最高法院著有69年
      台上字第45號判例可資參照）。經查，原告所有南昌段12
      76、1280地號土地與被告所有同段1277、1279地號土地相
      毗鄰，且於97年間因地籍圖重測而就前開4 筆土地界址有
      所爭議，嗣經本院97年度苗簡字第701 號確認界址判決確
      定上開4 筆土地之界址，於地籍圖重測公告確定後該4 筆
      土地登記面積分別係58.39 、36.09 、143.3 、32.48 平
      方公尺等事實，已如前述。又南昌段1276、1280、1277、
      1279地號土地，於重測前分別係南湖段282-21、282-12、
      282-62、282-10地號土地，其原登記土地面積各係60、35
      、127 、29平方公尺，亦有卷附土地界址爭議案調處圖說
      及分析表（見本院卷第13頁）在卷可考，則原告爭執被告
      所有南昌段1277、1279地號土地登記面積增加，其所有同
      段1276地號土地登記面積減少，均起因於「土地重測」，
      應非無本。
（二）惟按，土地法第46條之1 至第46條之3 規定所為地籍圖重
      測，純為地政機關基於職權提供土地測量技術上之服務，
      就人民原有土地所有權範圍，利用地籍調查及測量等方法
      ，將其完整正確反映於地籍圖，無增減人民私權之效力（
      司法院大法官釋字第374 號解釋參照）；又因地籍圖原圖
      破損、滅失、比例尺變更或其他重大原因，地政機關可重
      新實施地籍測量，而該土地重測之目的在於求地籍資料之
      正確，經重測後之實際土地面積與土地登記簿謄本上原登
      記面積不符，乃由於數十年前測量技術欠佳或其他因素所
      致，地籍圖重測係依土地法令之規定，利用科學方法，更
      新測量技術和儀器，普收測量整理實效，使地籍登記趨於
      正確，以杜糾紛（最高法院69年度台上字第3426號判決參
      照）。則揆諸前開說明可知，土地重測後實際測量面積與
      土地登記簿謄本上原登記面積不符部分，乃係地政機關將
      人民「原有」土地所有權範圍，利用更先進測量技術，將
      其「完整正確」反映於地籍圖上。從而，重測後，被告所
      有南昌段1277、1279地號土地登記面積各增加16.3、3.48
      平方公尺，原告所有南昌段1276、1280地號土地登記面積
      分別減少1.61平方公尺及增加1.09平方公尺等情，均係因
      地政機關於測量後將該土地原有範圍如實登記所致；甚且
      ，上開4 筆土地之界址業經本院97年度苗簡字第701 號判
      決確定無誤，則地政機關以該確定判決為據，更正上開4
      筆土地登記面積，自難謂無法律上原因。故原告以此為由
      ，請求被告應給付土地面積增加之不當得利云云，顯無可
      取。
（三）另原告主張，被告所有坐落於南昌段1279地號土地上建物
      之牆壁，與原告是共同壁，為原告所建造，被告使用達十
      年以上，未補償任何費用，亦屬不當得利云云。惟查，本
      院於99 年9月10日會同兩造及內政部國土測繪中心人員至
      現場履勘，並就被告所有坐落於南昌段1279地號、門牌號
      碼「苗栗縣大湖鄉○○村○ 鄰○○路23號」房屋（下稱系
      爭23號房屋），是否使用原告所有門牌號碼「苗栗縣大湖
      鄉○○村○ 鄰○○路21號」房屋（下稱系爭21號房屋）牆
      壁爭議，予以鑑測，即由本院囑託國土測繪中心人員測量
      上開2 棟房屋相鄰之處（見現場照片1 至3 ，本院卷第79
      至80頁），分別標示如現場照片所示A 、B 、C 、D 四點
      位置於鑑定圖上（其中A-B 為該房屋柱子寬度，D 點則為
      該房屋牆壁內緣，見本院卷第83頁），並測量A 點至B 點
      及D 點與原告所有系爭21號房屋牆壁外緣之距離；嗣經國
      土測繪中心測量結果，A 點至B 點距離為47公分，D 點至
      系爭21號房屋牆壁外緣距離則係24公分，有卷附該中心99
      年10月7 日鑑定圖（見本院卷第88頁）在卷可參，顯見被
      告所有系爭23號房屋與原告所有系爭21號房屋牆壁外緣間
      ，尚有47公分寬柱子及24公分寬牆壁相間隔。且觀之被告
      所提系爭23號房屋頂樓照片所示，該頂樓與系爭21號房屋
      相鄰之處，亦築有約8 吋寬之女兒牆（見本院卷第120 頁
      ）。從而，原告主張系爭23號房屋使用系爭21號房屋牆壁
      作為共同壁云云，應不足取。則原告主張依不當得利之法
      律關係，請求被告返還使用系爭21號房屋牆壁之所受利益
      云云，亦屬無據。
（四）至原告另主張，系爭21號房屋牆壁是斜的而非一直線，故
      被告確有使用該牆壁云云。惟觀之本院97年度苗簡字第70
      1 號判決所附國土測繪中心98年2 月6 日鑑定書及鑑定圖
      （見本院卷第20至22頁）可知，該鑑定圖A …B 所示實地
      為系爭21 號 房屋之牆壁中心，即南昌段1277、1276地號
      土地之經界線，鑑定圖G …H 所示則係系爭21號房屋牆壁
      外緣位置，而無論係A …B 或G …H 圖示均呈直線，則系
      爭21號房屋牆壁應為筆直無誤。復參之本院囑託國土測繪
      中心鑑定結果，99年10月7 日鑑定圖面上標示粉紅色部分
      ，係系爭21號房屋現有牆壁位置（見本院卷第88頁），而
      該標示亦未有原告所述牆壁是呈歪斜情形，可見原告此部
      分所述，顯不足採。況衡諸常情，如被告於構築系爭23號
      房屋時，即有意以系爭21號房屋外牆作為共同壁使用，理
      應於興建時直接沿該外牆搭蓋房屋即可，豈會大費周章刻
      意在房屋前棟、頂樓，分別再構築47公分寬柱子、24公分
      寬牆壁及約8 吋寬女兒牆？且此亦與建築常規不符。由此
      足見，被告辯稱其於建築系爭23號房屋時，另有立柱砌牆
      ，並未使用原告所砌築之牆壁等語，應為可採。
六、綜上所述，被告所有南昌段1277、1279地號土地登記面積增
    加，乃係因地政機關重測後將該土地所有權應有之範圍，完
    整如實登記之結果；另被告所有系爭23號房屋經本院囑託國
    土測繪中心測量結果，堪認該房屋自行築有牆壁；準此，原
    告基於不當得利之法律關係，請求被告應給付477,896 元，
    經核與民法第179 條之規定，尚有未合，不應准許。而其假
    執行之聲請，亦因訴之駁回而失其所附，應併予駁回。
七、本件事證已臻明確，兩造其餘之主張及舉證，核與判決之結
    果不生影響，爰無庸一一論述，併此敘明。
八、訴訟費用負擔之依據：民事訴訟法第78條。
中    華    民    國    99    年    11    月    30    日
                  苗栗簡易庭法  官  游欣怡
以上正本係照原本作成。
如對本判決上訴，須於判決送達後20日內向本院提出上訴狀。如
委任律師提起上訴者，應一併繳納上訴審裁判費。
                            書記官  張宏賓
中    華    民    國    99    年    11    月    30    日
附件：內政部國土測繪中心99年10月7日鑑定書、鑑定圖

司法院資訊處製作；財團法人民間司法改革基金會備份。
